臺灣士林地方法院民事判決　八十九年度重訴字第四四六號
　　原　　　告　　台灣銀行
　　法定代理人　　甲○○
　　訴訟代理人　　乙○○
　　被　　　告　　辛○○
　　　　　　　　　壬○○
　　　　　　　　　己○○
　　　　　　　　　庚○○
　　被　　　告　　戊○○
　　　　　　　　　丙○○
　　　　　　　　　丁○○
右當事人間請求排除侵害等事件，本院判決如左：
    主    文
被告應將如附圖編號甲所示坐落臺北市○○區○○段一小段二六五─二五地號、面積
一百三十四平方公尺土地上門牌號碼台北市○○區○○街臨五十八號建物拆除，返還
土地予原告。
被告應連帶給付原告新台幣肆拾肆萬捌仟捌佰貳拾肆元，及被告辛○○自民國八十九
年九月二十九日起、被告壬○○及庚○○自民國八十九年九月二十八日起、被告戊○○、丙○○、丁○○、己○○均自民國八十九年九月三十日起，均至清償日止，按年
息百分之五計算之利息；並自民國八十九年九月十七日起至返還如附圖編號甲所示土
地之日止，每月連帶給付原告按占用土地面積各該年度公告地價年息百分之五計算之
相當於租金之損害金。
被告庚○○應給付原告新台幣伍萬捌仟柒佰柒拾捌元，及自民國八十九年九月二十八
日起至清償日止，按年息百分之五計算之利息。
被告辛○○、壬○○、己○○、丁○○、戊○○、丙○○應給付原告新台幣陸拾陸萬
伍仟捌佰柒拾陸元，及被告辛○○自民國八十九年九月二十九日起、被告壬○○自民
國八十九年九月二十八日起、被告戊○○、丙○○、丁○○、己○○均自民國八十九
年九月三十日起，均至清償日止，按年息百分之五計算之利息。
本判決第一項之履行期間為六個月。
原告其餘之訴駁回。
訴訟費用由被告連帶負擔十分之八、由被告庚○○負擔三十分之一、被告辛○○、己○○、丁○○、戊○○、丙○○、壬○○共同負擔三十分之二，餘由原告負擔。
本判決第一項至第四項於原告分別以新台幣肆佰貳拾萬元、貳拾肆萬元、貳萬元、貳
拾萬元供擔保後，得假執行。但被告如於假執行程序實施前就本判決第一、二項分
別以新台幣壹仟貳佰零陸萬元、柒拾貳萬元為原告預供擔保後；被告庚○○如於假執
行程序實施前就本判決第三項以新台幣伍萬捌仟柒佰柒拾捌元為原告預供擔保後，得
免為假執行。
原告其餘假執行之聲請駁回。
    事實及理由
一、本件被告己○○、丙○○、丁○○、戊○○、壬○○經合法通知，未於言詞辯論
    期日到場，核無民事訴訟法第三百八十六條所列各款情形，爰依原告之聲請，由
    其一造辯論而為判決。
二、原告起訴主張：坐落台北市○○區○○段一小段二六五─二五地號（民國八十七
    年分割自二六五─二地號）土地（以下簡稱：系爭土地）為原告所有，而其上有
    未保存登記、門牌號碼台北市○○街臨五十八號建物（以下簡稱：系爭房屋），
    為陳續及被告辛○○所共有，系爭建物已無權占用原告所有系爭土地如附圖所示
    編號甲之一百三十四平方公尺；因陳續已死亡，其占有乃由繼承人即被告辛○○
    、壬○○、己○○、庚○○、戊○○、丙○○及丁○○所繼承，則原告自得依民
    法第七百六十七條之規定，訴請被告等將無權占有原告系爭土地之系爭建物拆除
    ，返還土地予原告。被告庚○○雖抗辯：系爭建物及土地係由系爭土地承租人秦
    再傳轉讓予吳尚、吳金德，乃至轉讓與被告等之先父陳春塗後，由被告辛○○繼
    承取得，被告辛○○具有承租之正當使用權源云云；然縱秦再傳曾立約將系爭土
    地承租權讓與訴外人吳金德、吳尚，因此係屬債務承擔之性質，依民法第三百零
    一條之規定，非經債權人承認，對於債權人不生效力，則毋論被告等如何輾轉受
    讓承租權，對原告仍不生效力，被告等自不得對原告主張租賃權利而屬無權占有
    無疑。再查：系爭土地之原承租人秦再傳因未自任耕作而讓渡承租權，已經最高
    法院七十四年度台上字第五二四號判決秦再傳應將台北市○○區○○段一小段二
    六五─二地號土地返還予原告，而系爭土地即係自該土地分割而來，是秦再傳已
    不能主張有合法占用原告系爭土地之權源，被告自無輾轉自秦再傳受讓任何合法
    占有系爭土地之權源。又因系爭建物原處分權人陳春塗死亡後，陳春塗之所有繼
    承人既未拋棄繼承，則建物之處分權於繼承開始時，已由全體繼承人概括繼承；
    被告等所有之系爭建物無權占用原告之土地而受有相當於租金之利益，致原告受
    有相當於租金之損害；是依繼承之法理及民法共同侵權行為、不當得利之法律關
    係，原告自得訴請被告連帶賠償相當於租金損失之損害賠償。是被告等應連帶給
    付原告自八十四年五月一日起至八十九年八月三十一日止按占有之土地申報地價
    年息百分之五計算之損害金共新臺幣（下同）一百二十一萬九千三百零二元及遲
    延利息，暨自八十九年九月一日起至返還系爭土地如附圖所示甲部分土地之日止
    ，按占有土地面積各該年度申報地價年息百分之六．二五計算之損害金；此乃因
    台灣省政府規定人公告地價之百分之五作為計算租金、損害金之標準，而自八十
    九年七月之後，係以公告地價之百分之八十為申報地價，是申報地價之百分之六
    ．二五即公告地價之百分之五，爰將原聲明請求被告連帶給付原告自八十九年九
    月一日起至返還系爭土地編號甲部分土地上，按土地面積與申報地價百分之五計
    算之利息部分、擴張為依申報地價百分之六．二五計算之利息等語；並聲明：（
    一）被告應將如附圖編號甲所示系土地面積一百三十四平方公尺土地上門牌號碼
    台北市○○區○○街臨五十八號建物拆除，返還土地予原告。（二）被告等應連
    帶給付原告一百二十一萬九千三百零二元，及自起訴狀繕本送達日起至清償日止
    ，按年息百分之五計算之利息；暨自八十九年九月一日起至返還前開占用土地之
    日止，按占用土地面積各該年度申報地價年息百分之六．二五計算之損害金。
    （三）原告願供擔保，請准宣告假執行。
三、被告辛○○則以：系爭建物雖由伊與母親陳續同住，然屬伊個人所有，伊父親陳
    春塗以前有向他人購買系爭建物之權利，伊不清楚對方有無向原告承租土地，原
    告曾詢問伊是否有意承租，惟伊並未承租云云，資為抗辯；並聲明：駁回原告之
    訴。被告庚○○則以：系爭建物係被告等之先父陳春塗生前向訴外人吳尚承購，
    吳尚則係向訴外人吳金德購得，吳金德等人則係於五十年九月十二日向訴外人秦
    再傳等人承購。秦再傳等人與吳金德等人為此曾訂立土地租賃權讓渡合約，載有
    秦再傳等人原告承租含系爭土地在內之數筆土地，經繳清各期租金；於移交房地
    予吳金德後，由吳金德等人繼續向原告租用土地、繳納租金。於陳春塗死後，系
    爭建物則由被告辛○○繼承迄今，始終存有租賃關係，雖或多年未繳租金，然僅
    欠租之問題，原告既未踐行定期催告清償租金之程序，亦未為終止契約之意思表
    示，則被告辛○○使用系爭建物及土地，自有正當合法之泉源。從而原告基於民
    法第七百六十七條之規定，主張被告無權占用系爭土地，並訴請拆除系爭建物返
    還土地且請求給付損害金，均屬無據。次查：被告庚○○對系爭房屋並無法律上
    處分權，亦無事實上處分權，原告向被告庚○○起訴請求拆屋還地及給付損害金
    ，殊嫌無稽。實乃因被告等陳氏家族保守成風，向來僅男性繼承財產，是被告庚○○及其他姐妹雖未辦理拋棄繼承，然系爭土地僅由辛○○繼承取得，是系爭建
    物之稅籍乃為被告辛○○所有，原告既未舉證證明被告庚○○對系爭建物有何處
    分權，庚○○對系爭建物既未實際管領或使用收益，亦無侵害原告土地所有權之
    故意或過失，衡與侵權行為或不當得利之要件均不相當，自未能因被告庚○○等
    繼承人未拋棄繼承即認有何故意過失，進而認其應對其他繼承人於繼承發生後個
    人之侵權行為負連帶賠償責任；又按：侵權行為損害賠償請求權依民一百九十七
    條第一項規定僅二年之時效，另依最高法院四十九年台上字第一七三０號判例及
    八十五年台上字第七一一號判決不當得利返還請求權所請求相當於租金之不當得
    利應適用民法第一百二十六條五年之短期時效，是縱退而認被告庚○○應負侵權
    行為或不當得利之責任，是就被告所請求賠償金中逾前開時效期間之部分，被告
    庚○○亦為消滅時效之抗辯、且原告依不當得利之規定請求被告負連帶賠償之責
    云云，亦屬無據。末按：原告原起訴狀係依系爭土地申報地價年息百分之五請求
    損害金，惟嗣變更依年息百分之六點二五計算，此訴之變更，被告並不同意云云
    ，資為抗辯；並聲明：（一）原告之訴及假執行之聲請均駁回。（二）如受不利
    之判決，願供擔保請准宣告免為假執行。至於被告壬○○、己○○、丁○○、丙○○、戊○○則未於言詞辯論期日到場，亦未提出書狀作何聲明或陳述。
四、按應受判決事項聲明之擴張或減縮，雖亦為訴之變更或追加，但如其訴訟標的並
    不因而生變更或追加者，依民事訴訟法第二百五十六條第二款及第四百四十六條
    第一項但書之規定，原告自得任意為之。查本件原告於訴訟進行中，雖將其聲明
    請求被告連帶給付自八十九年九月一日起至返還系爭土地如附圖所示編號甲部分
    止，按土地面積、申報地價百分之五計算之損害金，變更為依申報地價百分之六
    ．二五計算之損害金，然並未因之變更其訴訟標的，揆諸前揭說明，應屬訴之聲
    請之擴張，依法自應允許，合先敘明。
五、經查：本件系爭土地為原告所有，其上未經保存登記之系爭建物則為被告等之父
    陳春塗向他人購得乙節，有原告所提出之土地登記謄本乙份附卷可稽，且為到場
    之被告辛○○及庚○○所不爭執，應與事實相符。而有關陳春塗及其妻陳續先後
    死亡後，所有繼承人即被告等均未辦理拋棄繼承等情，已經到場被告辛○○及庚○○陳明在卷（見本院八十九年十月十三日言詞辯論筆錄），則原告主張：系爭
    建物已由陳春塗之所有繼承人即被告等共同繼承取得等語，於法即無不合；被告
    辛○○及庚○○抗辯稱：系爭建物於陳春塗死亡後，係歸由被告辛○○個人繼承
    取得，其他人俱無繼承取得任何財產云云，自屬無稽
六、次查：被告庚○○及辛○○抗辯：系爭建物係陳春塗生前向訴外人吳尚、吳金讓
    承購，吳金德則係於五十年九月十二日向訴外人秦再傳承購而來。而訴外人秦再
    傳與吳金德等人曾為此訂立系爭土地承租權讓渡合約，載明秦再傳向原告承租包
    括系爭土地在內之各筆土地，已經繳清各期租金，於移交房地與吳金德等人後，
    由吳金德等人繼續向原告租用土地、繳納租金，是系爭建物自秦再傳、吳金德等
    人至陳春塗乃至被告辛○○，與原告間始終存有租賃關係，雖積欠多年租金未繳
    ，然於原告定期催告清償租金及為終止租約之意思表示前，系爭建物使用占有土
    地，仍具正當之權源，則原告自未能依民法第七百六十七條之規定主張被告無權
    占有而請求被告拆屋還地云云，固據其提出載明秦再傳等人同意將包括系爭土地
    在內之向原告承租之土地讓與包括吳金德、吳尚在內之人承租使用之土地承租權
    讓渡合約影本乙份為據；而此已為原告所否認；且前開卷附合約縱屬真實，依其
    內容，亦僅載明係由訴外人秦再傳等人將包括系爭土地在內之向原告承租之土地
    讓與吳金德等人承租使用，尚難認其後訴外人陳春塗復已自訴外人吳金德或吳尚
    處受讓系爭土地之承租權。況按：承租權之讓與，事涉契約主體之變更，屬契約
    承擔，除有客觀事實，可推定出租人已預先同意承租人得任意為承租權之讓與外
    ，非經出租人同意，不生契約變動之效力。而依被告所提出上開合約所載：「將
    來如能向台灣銀行辦理承租過戶手續之時，如需甲方（即秦再傳）蓋章或補辦書
    類出面協助時，甲方應即應付不得拖延或要求加取任費用」等語之內容；已足見
    訴外人秦再傳於轉讓系爭土地之承租權予他人時，實未取得原告之同意，被告既
    未能就被告已受讓承租權及原告已同意承租權轉讓各節，舉證以實其說，則揆諸
    前揭說明，應認原告主張：兩造間就系爭土地，並未發生租賃之契約關係等情為
    真實。
七、再查：有關原告主張：原告與訴外人秦再傳就系爭土地之租賃契約已經終止乙節
    ，固僅據其提出最高法院七十四年三月七日所為七十四年度台上字第五二四號民
    事判決影本乙份為證；其且自承：因年代久遠，相關終止租約等資料已無法尋獲
    等語；而經本院函調上開最高法院民事判決之相關卷證結果，亦因已逾卷宗保存
    期限而無所獲。然查：本件系爭土地乃於八十七年間始自同小段二六五之二地分
    割而來；而二六五之二地號土地於分割前之面積為０．四０七一公頃乙節，已為
    兩造所不爭執，且有原告提出之系爭土地登記謄本及分割前二六五之二地號土地
    登記簿謄本乙份為證，應與事實相符。而細繹前開最高法院民事判決之主文第二
    項所載：「被上訴人曹許密.... 應將.... 同小段二六五之二地號內土地如原判
    決後附勘測圖（甲）Ｂ２部分０．０三七四公頃返還上訴人台灣銀行」；第四項
    所載：「上訴人秦再傳應將....  同段一小段二六五之二地號內如勘測圖（甲）
    Ａ２部分除後附複丈成果圖紅色部分外０．二三一七公頃....  土地返還被上訴
    人台灣銀行」；第六項所載：「上訴人陳高糖.... 應將.... 同小段二六五之二
    地號如勘測圖（甲）Ｃ２部分０．一三九二公頃....  土地返還上訴人台灣銀行
    」；及理由欄倒數第二段所載：「關於原審廢棄第一審改判命上訴人秦再傳返還
    占有複丈成果圖所示紅色部分九十一平方公尺....  判決....，應予維持。」則
    依前開最高法院民事判決之結果，所判命應返還予該事件上訴人台灣銀行之二六
    五之二地號土地之面積，合計即為該土地之全部面積０．四０七一公頃之數，亦
    即台灣銀行已經前開確定判決認定有效終止包括與秦再傳在內之對造間、就二六
    五之二地號土地之租賃契約，而認定其有權請求包括秦再傳在內之承租人返還該
    地號土地之全部，應無可疑。則原告主張：雖曾將系爭土地出租予訴外人秦再傳
    ，然租賃契約已經合法終止，原告自得本於所有權之法律關係，向無權占有之被
    告請求拆除系爭建物並返還該建物所占用之系爭土地等語，即非無稽。
八、另按：無權占有他人土地，可能獲得相當於租金之利益，為社會通常之觀念（最
    高法院六十一年台上字第一六九五號判例參照）。查被告繼承取得之系爭建物無
    權占有原告所有系爭土地如附圖編號甲所示計一百三十四平方公尺之事實，已經
    本院會同地政人員勘測明確，有台北市政府建成地政事務所複丈成果圖乙紙附卷
    可據，此已致原告無法利用該部分之系爭土地而受有相當於租金額之損失。被告
    庚○○雖另抗辯：伊對系爭建物既無法律上之使用權，亦未實際管領或使用收益
    而得利，且無侵害原告土地所有權之故意或過失，衡與侵權行為或不當得利之要
    件均不相當，原告自未能請求伊返還不當得利，或因繼承人未拋棄繼承即認有故
    意過失，進而要求其應對其他繼承人於繼承發生後個人之侵權行為負連帶賠償責
    任云云。然查：系爭建物係由被告共同繼承取得而共有，該由被告所共有之系爭
    建物確已無權占有使用原告所有系爭土地如附圖編號甲部分而有所利得，且已侵
    害原告之所有權，均如前述，則縱認被告辛○○以外之其餘被告並未實際居住使
    用系爭建物，亦未能主張得以免責；是被告庚○○抗辯上情，自無足採。次按：
    城市地方房屋之租金，以不超過土地及其建築物申報總價額年息百分之十為限，
    此於土地法第九十七條第一項定有明文。查系爭土地於八十三年度之申報地價每
    平方公尺為三萬四千三百八十二元，八十六年度為三萬四千三百零七元，八十九
    年度為二萬七千四百二十元乙節，有臺北市建成地政事務所函文影本二紙在卷為
    憑；則原告依侵權行為法律關係及不當得利之法律關係，請求被告給付原告相當
    於租金之損害金，經本院參酌系爭土地坐落之地點及經濟價值，認以系爭土地之
    申報地價之百分之五計算為相當。惟按：租金之請求權因五年間不行使而消滅，
    既為民法第一百二十六條所明定，則凡無法律上之原因而獲得相當於租金之利益
    ，致他人受損害時，如該他人之返還利益請求權已逾租金短期消滅時效之期間，
    債務人並為時效之抗辯者，其對於該相當於租金之利益，不得依不當得利之法則
    ，請求返還。又按：因侵權行為所生之損害賠償請求權，自請求權人知有損害及
    賠償義務人時起，二年間不行使而消滅，民法第一百九十七條第一項亦有明文。
    查本件被告之一庚○○於本件訴訟中已為侵權行為二年時效及不當得利五年租金
    時效消滅之抗辯；而依民事訴訟法第五十六條第一項第一款之規定：訴訟標的對
    於共同訴訟之各人，必須合一確定者，共同訴訟人中一人之行為有利益於共同訴
    訟人者，其效力及於全體，不利益者，對於全體不生效力。前開條文所謂「必須
    合一確定」，係指訴訟標的在法律上有合一確定之必要者而言。查原告依共同侵
    權行為請求被告連帶負損害賠償責任部分，係屬類似必要共同訴訟，是被告庚○○就此部分所為有利益於共同訴訟人全體之侵權行為時效抗辯之效力，依法自應
    及於全體被告；至於原告請求被告給付相當於租金之不當得利部分，其訴訟標的
    對於全體被告並非必須合一確定，則被告庚○○所為不當得利五年之時效抗辯，
    當僅及於其個人，而未及於其他共同被告。則原告所得依民法一百八十五條第一
    項共同侵權行為之規定、請求被告連帶給付者，應係於本件訴狀提出於本院即八
    十九年九月十六日中斷時效之日起回溯二年、亦即自八十七年九月十七日起至八
    十九年九月十六日止，依被告無權占有系爭土地之面積、按上開各期系爭土地申
    報地價之百分之五計算之損害金合計為四十四萬八千八百二十四元（元以下四捨
    五入）；原告所得依民法一百七十九條不當得利請求權請求被告庚○○給付者，
    則係自八十四年九月十七日起至八十七年九月十六日止，按被告無權占有系爭土
    地面積、依上開各期系爭土地申報地價之百分之五計算之損害金後，應由被告庚○○個人負擔之五萬八千七百七十八元（元以下四捨五入），原告得依民法第一
    百七十九條不當得利之規定得請求被告辛○○、壬○○、丁○○、丙○○、戊○○及己○○共同給付者，則係自原告所為請求之八十四年五月一日起至八十七年
    九月十六日止，按上開標準計算前開六名被告應負擔之損害金合計六十六萬五千
    八百七十六元（元以下四捨五入）；及以上各自本件起訴狀繕本送達於被告之翌
    日即被告辛○○自八十九年九月二十九日起、被告壬○○及庚○○自八十九年九
    月二十八日起、被告戊○○、丙○○、丁○○、己○○均自八十九年九月三十日
    起，均至清償日止，按年息百分之五計算之利息。另原告尚得依民法第一百八十
    五條第一項共同侵權行為之規定、請求被告連帶給付自時效中斷後即八十九年九
    月十七日起迄被告返還所占用系爭土地之日止，依所占用土地面積、按各該年度
    申報地價年息百分之五計算之損害金。逾前開部分，則已罹於時效而不得請求。
九、從而，原告於請求被告將坐落系爭土地上如附圖所示編號甲、面積一百三十四平
    方公尺之系爭建物拆除，返還土地予原告；及請求被告連帶給付四十四萬八千八
    百二十四元、請求被告庚○○給付五萬八千七百七十八元、請求被告辛○○、壬○○、丙○○、丁○○、戊○○、己○○共同給付六十六萬五千八百七十六元，
    及各自如主文第二、三、四項之起訴狀繕本送達翌日起至清償日止，按年息百分
    之五計算之利息；以及請求被告連帶給付自八十九年九月十七日起至返還系爭土
    地如附圖編號甲部分之日止，按各年度系爭土地申報地價百分之五計算之損害金
    之範圍內，為有理由，應予准許；逾前開範圍之請求，為無理由，應予駁回。又
    按判決所命之請付，其性質非長期間不能履行或經原告同意者，法院得於判決內
    定相當之履行期間，民事訴訟法第三百九十六條第一項定有明文。本院審酌被告
    中現仍有居住系爭建物者，遷移他去需相當時日，其性質非長時間不能履行，爰
    依上揭規定酌定本判決第一項之履行期間為六個月，以資兼顧。
十、原告及被告庚○○均陳明願供擔保，聲請宣告假執行或免為假執行，就有關主文
    第一項、第二項部分，因其訴訟標的對於共同訴訟之被告各人，於法律上必須合
    一確定，是共同訴訟人中一人就非基於該債務人個人關係之行為，有利益於共同
    訴訟人者，其效力及於全體，則本件雖僅被告庚○○聲明願供擔保免為假執行，
    惟該聲請於本件判決第一項、第二項部分，係屬有利於共同訴訟人之行為，亦應
    及於其餘被告，爰分別酌定相當之擔保金額宣告之；至於就本件判決主文第三項
    部分，亦分別就原告與被告庚○○分別酌定相當之擔保金額宣告之。原告其餘假
    執行之聲請，因訴之駁回而失所依據，不予准許。
十一、因本案事證已臻明確，兩造其餘主張陳述及所提之證據，均毋庸再予審酌，附
      此敘明。
十二、據上論結，本件原告之訴一部有理由，一部無理由，依民事訴訟法第三百八十
      五條前段、第七十九條但書、第八十五條第二項、第三百九十條第二項、第三
      百九十二條、第三百九十六條第一項，判決如主文。
中　　　華　　　民　　　國　　九十一　　年　　　三　　　月　　二十九　　日
                                    臺灣士林地方法院民事第三庭
~B法　　　官　李瑜娟
右為正本係照原本作成。
如對本判決上訴須於判決送達後廿日內向本院提出上訴狀。
中　　　華　　　民　　　國　　九十一　　年　　　四　　　月　　  二    　日
~B法院書記官　夏珍珍
